臺灣新竹地方法院民事判決  
109年度訴字第506號
原      告  鄧麗萍  
訴訟代理人  包漢銘律師
被      告  遠雄建設事業股份有限公司

法定代理人  趙文嘉  
訴訟代理人  戴愛芬律師
上列當事人間返還買賣價金事件，本院於民國110年1月14日言詞
辯論終結，判決如下：
    主  文
原告之訴及假執行之聲請均駁回。
訴訟費用由原告負擔。
    事實及理由
一、原告起訴主張：
㈠、兩造於民國108年4月21日訂立「預售屋買賣契約書」（下稱
    系爭契約），由原告向被告購買其所興建坐落新竹縣○○市○○
    段000地號土地上「遠雄鉑悅」社區建築，編號A06棟第17樓
    房屋一戶及其坐落土地持分及停車位一個（下稱系爭房地）
    ，總價款新臺幣(下同)823萬元，雙方約定上開金額分為自
    備款412萬元、銀行貸款411萬元，自備款部分除原告已交付
    988,471元外，餘款於完工交屋時一次給付，此有契約書可
    證（卷第13-41頁）。
㈡、系爭契約第七條付款時間第三項貸款約定（一）約定「辦理
    貸款：⒈銀行貸款部分由買方以金融機構之貸款給付，買方
    同意由賣方代為洽詢辦理銀行貸款之金融機構，並於建物及
    土地產權移轉登記前，依賣方通知日期辦妥一切貸款手續。
    惟買方有權自行辦理銀行貸款，買方同意另行簽立自辦貸款
    確認書，並於賣方通知辦理貸款日起二十日內辦妥貸款手續
    。」由此可見係約定由被告處理原告貸款事項，被告就本件
    買賣所需貸款有協助義務，況被告銷售對象為香港居民，在
    台灣人地生疏，無法期待原告自行辦理銀行貸款手續。
㈢、再者，系爭契約第七條付款時間第三項貸款約定（四）以手
    寫方式特別載明「貸款不足額：第（一）款前段由賣方代為
    洽定辦理之貸款金額如少於預定貸款金額時，其差額依下列
    方式處理：⒈雙方經磋商後同意：如貸款不足額之原因係不
    可歸責於雙方時，雙方同意另行磋商差額部分之付款方式，
    協商不成時，雙方同意解除契約，賣方應將買方已繳價金無
    息返還。但其不足之原因如係可歸責於賣方或買方時，雙方
    同意分依下述⒉或⒊之規定辦理。⒉可歸責於賣方時：略。⒊可
    歸責於買方時：略。」而本件房地買賣無法辦理貸款之原因
    乃不可歸責於原告（詳後述，上列第⒈點下稱「不可歸責於
    雙方之貸款不足額」約定），原告解除系爭契約，被告應將
    原告已繳價金988,471元無息返還。
㈣、原告已積極配合申辦貸款手續，最後無法順利取得貸款，不
    可歸責原告。
　⒈被告員工王盈婷對原告表示：「鄧姐好，我們也加了當天隨
    行的Joe進來後續可以隨時協助您，這兩天有幫您確認按揭
    （港語「按揭」即抵押貸款）這事，鄧姐可以有兩家好方便
    選擇：1.台灣HSBC開戶(約2019/Q4來台灣開戶便可)，到時
    候台灣HSBC會協助您做線上移轉的設定，方便您日後跨幣別
    轉帳，僅須辦按揭前三個月，您HK HSBC Premier account
    每個月最後一筆交易餘額有到100萬港幣即可，其餘天低於1
    00萬港幣沒問題的。2.台灣上海商銀戶口半年以上資產總額
    達200萬台幣以上或半年平均存款達100萬台幣即可。」此有
    二人間WhatsApp對話記錄可據（卷第145頁）。此亦可證係
    由被告員工代為洽詢銀行貸款事項。
  ⒉原告先後依銀行指示提供所需資料，並且告知被告承辦員工
    。詎料台灣HSBC（匯豐銀行）及上海銀行承辦人員事後通知
    因為房屋坪數過小（主建物少於15坪）無法貸款。被告知悉
    上開情況後，建議更換較大坪數之標的，以利貸款，有What
    sApp通話內容可稽（卷第147-149頁），被告確實知悉無法
    貸款原因為建案坪數過小，並非原告因素。
　⒊隨後被告固然推薦第一銀行新湖分行辦理本件貸款，惟自108
    年12月17日起至109年3月3日，第一銀行新湖分行承辦人員
    不斷要求原告提供各種不同文件（基資表、香港物業出租租
    約、英國物業租約、英國物業差餉、香港身分證及護照等）
    ，最後均無作用，而且是原告屢屢催問進度，連續至109年3
    月仍無消息，原告不得已才於109年3月3日以簡訊告知第一
    銀行承辦人員周小姐：「早晨周小姐，從12月開始申請貸款
    ，一路不停提交文件和我個人資產，已差不多三個月，還不
    停要求資料，其實我懷疑是否真正想貸款給我，我覺得身心
    都非常疲累，並且我自家也有很多事情發生，如不貸款請你
    儘快通知。」（卷第153頁），至此原告身心俱疲，難謂被
    告已盡協助辦理貸款之義務。
  ⒋基上，原告不能順利取得貸款，顯係不可歸責原告之原因所
    致，原告自得依前開「不可歸責於雙方之貸款不足額」約定
    解除系爭契約並請求返還已付買賣價金988,471元。　
㈤、退步言，縱認原告主張無理由，被告得解除契約、沒收價金
    充作違約金，惟約定之違約金額過高者，法院得減至相當之
    數額，民法第252條定有明文；又債務已為一部履行者，法
    院得比照債權人因一部履行所受之利益，減少違約金，民法
    第251條亦有規定。本件係屬預售屋買賣契約，原告108年間
    訂約後已給付價金988,471元，被告利用此價金興建房屋，
    顯獲有利益，且被告解約後亦可將系爭房地轉售他人，而獲
    相當之利益，因認被告沒收全部已繳價金充作違約金，顯屬
    過高。違約金應酌減至總價金823萬元之5%（即411,500元）
    為適當，被告仍應將逾5%部分（即576,971元）返還予原告
    。
㈥、爰依系爭契約第七條付款時間第三項貸款約定（四）⒈「不可
    歸責於雙方之貸款不足額」約定，解除系爭契約並請求返還
    已付價金。聲明：⑴被告應給付原告988,471元及自起訴狀繕
    本送達翌日起至清償日止按年息5%計算之利息。⑵願供擔保
    ，請准宣告假執行。
二、被告則答辯以：
㈠、不爭執原告起訴主張㈠所示之簽訂系爭契約內容，亦不爭執原
    告起訴主張㈡㈢所示之系爭契約第七條付款時間第三項貸款約
    定（一）及（四）之文字。然而，原告未順利完成貸款乃可
    歸責於原告之事由所致，原告不得解除契約，亦不得向被告
    請求返還已繳價金。緣以：
　⒈於正式簽訂系爭契約之前，原告已先於108年4月8日簽立「購
    屋證明單」，向被告預約系爭房地，4月8日當日給付訂金98
    8,471元，及簽署「買賣契約磋商條文」，同意就系爭契約
    第七條付款時間第三項貸款約定（四）之文字，修改如上述
    文字（卷第83-85頁），此係被告與所有買方通案性之磋商
    條文，以簡化因「不可歸責於雙方之貸款不足額」作業程序
    ，非專為原告而設。該日被告並將預售屋買賣契約書交付原
    告審閱。經原告審閱多日後，兩造方於108年4月21日在香港
    正式簽訂系爭契約，不動產經紀業遠雄房地產發展股份有限
    公司營業員王盈婷自台灣出發到香港簽約之前，系爭契約第
    七條付款時間第三項貸款約定（四）之文字早在台灣已由另
    一營業員簡郁軒手寫完成。108年4月21日當日不止簽署系爭
    契約，更有簽署「同意書」（卷第87頁）其上載明「立同意
    書人鄧麗萍（下稱立書人）…已經貴公司明確告知承貸金融
    機構對辦理銀行貸（借）款之相關規定（條件）如下：一、
    一般貸款規定（略）。二、立書人如非中華民國國籍人士，
    或於中華民國境內未設有戶籍時，則立書人之貸款資格及條
    件，除應符合上述第一條之一般貸款規定外，各承貸金融機
    構或相關主管機關如有其他特別規定時，以該特別規定為準
    。三、立書人若不符合上述相關規定或因可歸責於立書人之
    事由，致貸款額度不足或無法核貸時，立書人同意自行補足
    其額度不足或無法核貸部份。」是原告於簽立系爭契約同時
    簽署前開「同意書」，已同意若於日後貸款時，因可歸責於
    己之事由，致無法取得金融機構核貸或貸款額度不足時，由
    其自行補足額度不足或無法核貸部分。
　⒉買方實際上可取得金融機構多少貸款額度，關乎買方資力、
    職業、貸款當時之政府政策…等諸多因素，非買賣雙方於立
    約當時所可預知。故而，原告可貸款之額度，本屬其自身因
    素，並非「不可歸責於雙方」之因素，兩造絕無可能因為原
    告個人因素之貸款額度問題，而增修「不可歸責於雙方之貸
    款不足額」約定。
　⒊被告已為原告介紹第一商業銀行辦理貸款，但原告最後因認
    利率太高故未向第一銀行香港分行提出貸款申請，此有第一
    銀行新湖分行回函可憑（卷第167頁)，並經證人王盈婷證述
    ：承辦練小姐說第一銀行在跟原告要資料的時候，原告沒有
    很積極提供，有感覺到原告不想買這個房子了等語（卷第23
    6頁）。況原告於109年3月3日曾傳訊息向王盈婷表示「請問
    有機會除消買樓的決定嗎?可保留訂金或最少損失嗎?」王盈
    婷則建議原告將資料備齊給銀行審批，有雙方對話訊息可證
    （卷第275-277頁）。然原告最終並未至第一銀行香港銀行
    提出貸款申請，足見原告因為貸款成數、利率等因素，早已
    無購買系爭房地之意願，消極未配合提供貸款審核相關資料
    ，致最終無法順利完成貸款，自屬可歸責於原告之事由。
㈡、反之，原告已違反系爭契約所約定之付款時間，被告依據系
    爭契約第七條付款時間、第八條逾期付款之處理方式、第二
    十五條違約之處罰第四項約定，前已於109年6月間寄發存證
    信函催告原告履約給付價金，原告逾期仍不履行，茲再以答
    辯狀繕本送達為解除系爭契約之意思表示，並沒收原告已繳
    價金作為違約金。
㈢、原告雖主張沒收已繳價金988,471元作為違約金過高，然系爭
    契約第二十五條第四項、第五項約定「買方違反有關本契約
    所約定之付款方式、時間者，賣方得沒收依本契約總價款百
    分之15計算之金額。但該沒收之金額超過已繳價款者，則以
    已繳價款為限，買、賣雙方並得解除本契約。」「買賣雙方
    除依上述約定之請求外，不得另行請求其他損害賠償。」是
    以，原告違反付款方式及時間之約定時，被告得解除系爭契
    約，並沒收按總價款15%計算之金額作為違約金，且此違約
    金之約定，屬於損害賠償額預定性質。系爭契約總價款823
    萬元，原告已繳988,471元僅占約12%，尚未達15%，並無過
    高，自無酌減必要。
㈣、答辯聲明：⑴原告之訴及假執行之聲請均駁回。⑵如受不利益
    判決，願供擔保，請准宣告免為假執行。
三、本院之判斷：
㈠、兩造不爭執簽立系爭契約，原告向被告購買系爭房地，總價
    款823萬元，自備款412萬元、銀行貸款411萬元，就自備款
    原告已給付價金988,471元；原告有與上海銀行、滙豐銀行
    、第一銀行新湖分行洽詢貸款事宜；原告最終未向第一銀行
    新湖分行所委託代辦之香港分行提出貸款申請書；系爭房地
    已於108年10月14日取得使用執照，現已達可以交屋狀態；
    被告前於109年6月間以存證信函催告原告於109年6月25日前
    履約給付價金，然原告逾期未付；兩造均各自向對造為解除
    系爭契約之意思表示。上情並有系爭契約、結匯水單、3家
    銀行回函、證人簡郁軒證詞、存證信函及回執在卷可稽（卷
    第13-41、45、167、251-255、227、111-121頁），應堪信
    實。
㈡、然原告主張其無法順利取得貸款，係因不可歸責於原告之事
    由所致，原告依「不可歸責於雙方之貸款不足額」約定，解
    除系爭契約及請求返還已繳價金，是否有理由？查：
　⒈被告已協助原告貸款事項，此情觀諸下列事證即明：
　⑴第一銀行新湖分行109年10月8日一新湖字第00043號函覆本院
    略以：鄧○萍該戶透過遠雄建設轉介辦理房貸事宜，因係香
    港人，查無所得資料，故請該戶提供報稅及在職資料等辦理
    授信初審，期間已告知預估貸款成數及利率，該戶表示利率
    太高及成數太低，本分行於109年1月23日告知可先至香港分
    行填寫消費者貸款申請書後才能開始啟案受理申請，但實際
    利率及成數需等授信核准後始可確定，期間該戶不斷詢問利
    率及成數，經多次聯繫，109年3月4日該戶同意至香港分行
    填寫申請書，本分行即將相關申請書送至香港分行請同仁幫
    忙對保，然期後該戶又表示利率太高，故該戶始終未至香港
    分行填寫申請書，故本分行未能啟案且未受理過（卷第167
    頁）。
　⑵上開函覆內容，核與原告自行提出其與第一銀行新湖分行承
    辦人周小姐之往來訊息內容，洽詢過程大致相符。過程略為
    ：在原告尚未填寫消費者貸款申請書前，周小姐根據現有資
    料，於108年12月23日告知原告大概成數5成411萬、利率約2
    .5%、期限15年。嗣於109年1月21日告知原告，待文件整理
    好寄到香港分行，請原告到香港分行填寫申請書並開戶。再
    於109年3月5日告知原告若香港分行通知對保時，記得帶護
    照、香港身分證、印章。嗣於109年3月11日告知原告，香港
    分行有電話通知對保，但原告可能沒有接到電話，貸款金額
    約為鑑價金額的一半約400萬元、利率約2.3-3%，然此際原
    告回以「滙豐只收1.89利息，2.3-3%太高了」，並請周小姐
    幫忙申請利率低一點。109年4月24日周小姐告知原告利率約
    2.5%額度約400萬。109年4月25日周小姐再次提醒原告，文
    件已經在香港分行，請原告到香港分行填寫申請書，記得帶
    護照、香港身分證、印章，等申請完成才簽借據。原告則回
    以「申請後才批核？可直接聯絡香港的黃小姐00000000是嗎
    ？」（卷第181、187、190-192頁）。在此之後，雙方即無
    明確訊息紀錄（可能係直接打電話）。
　⑶基上可知，被告轉介原告至第一銀行新湖分行貸款，不論第
    一銀行新湖分行或香港分行均無拒絕貸放，且已備妥申請書
    件並預估利率約2.5%、額度約400萬元，額度已極接近系爭
    契約約定之銀行貸款金額411萬元，只待原告親自前往第一
    銀行香港分行填寫申請書及對保。原告既因第一銀行利率無
    法降至原告所謂之「滙豐只收1.89」而自行決定不辦理申請
    ，則無法順利取得貸款自屬可歸責於原告之事由。至於被告
    協助介紹之另二家銀行即匯豐銀行、上海銀行，是否果如原
    告所言因主建物小於15坪而無法承作貸款，原告既未舉證以
    實，且自匯豐銀行、上海銀行回覆本院之函文內容（卷第25
    1-255頁）亦無法確認，然無關宏旨，本院即無予以論斷之
    必要。
　⒉原告為心智成熟之成年人，在香港經營家族公司，在香港、
    英國均有物業，英國物業出租他人，且在台灣購買系爭房地
    亦計劃出租而非自住，此有原告自行提出之訊息內容可稽（
    卷第179-183頁），可見原告對於不動產交易有經驗且是投
    資目的，投資報酬率自為其主要考量。原告購買系爭房地總
    價款823萬元，交易金額非小，本應衡量自身經濟狀況、信
    用評等、貸款資格、還款來源、清償能力等審慎決斷，本件
    原告未取得貸款，係因其提供資料予銀行審核後，銀行預估
    之利率不符合原告之期望，原告希望爭取更低利率之貸款未
    果，故決意放棄系爭契約，而未實際向銀行送件申貸，此種
    因原告個人償債能力及投資報酬率考量所致之不辦貸款，自
    屬可歸責於原告之事由。
　⒊從而，原告依「不可歸責於雙方之貸款不足額」約定，主張
    解除契約、請求返還已繳價金，為無理由。
㈢、原告自備款412萬元、銀行貸款411萬元，已如前述。原告既
    中途不辦貸款，即視同不需辦理銀行貸款，即應於預售屋取
    得使用執照後、所有權移轉登記過戶前，於被告通知之日起
    7日內，以現金或即期票據一次付清相當於銀行貸款金額411
    萬元予被告（系爭契約第七條付款時間第三項（二）及（八
    ）參照）。原告不爭執被告預售屋已於108年10月14日取得
    使用執照（卷第227頁），且被告前於109年6月11日以臺北
    逸仙郵局958號存證信函催告原告應於109年6月25日以前繳
    納自備款3,144,539元及辦畢貸款411萬元，逾期解除系爭契
    約並沒收總價款15%之意旨，業以航空掛號於109年6月20日
    送達原告（卷第111-121頁），原告迄今仍未給付。進者，
    被告再以本件訴訟答辯狀繕本之送達（109年7月14日送達）
    為解除契約之意思表示並依系爭契約第二十五條違約之處罰
    第四項沒收按契約總價款823萬元之15%計算之違約金（卷第
    76頁）。準此，原告既已違約，被告依據系爭契約第七條付
    款時間、第八條逾期付款之處理方式、第二十五條違約之處
    罰第四項約定，解除契約、沒收已付價金，核屬有據。
㈣、至於原告另主張按總價款15%計算之違約金過高，應酌減至5%
    乙節，經查：
　⒈契約當事人以確保債務之履行為目的，約定於債務人不履行
    債務或不為適當之履行時，所應支付之違約金，除契約約定
    其為懲罰性之違約金外，概屬於賠償總額預定性之違約金，
    此觀同法第250條之規定自明。是本件契約第二十五條第四
    項約定，應屬賠償總額預定性之違約金。
　⒉約定之違約金額過高者，法院得減至相當之數額，此規定係
    賦與法院得依兩造所提出之事證資料，斟酌社會經濟狀況並
    平衡兩造利益而為妥適裁量、判斷之權限，非謂法院須依職
    權蒐集、調查有關當事人約定之違約金額是否有過高之事實
    ，而因此排除債務人就違約金過高之利己事實，依辯論主義
    所應負之主張及舉證責任。況違約金之約定，為當事人契約
    自由、私法自治原則之體現，雙方於訂約時，既已盱衡自己
    履約之意願、經濟能力、對方違約時自己所受損害之程度等
    主、客觀因素，本諸自由意識及平等地位自主決定，除非債
    務人主張並舉證約定之違約金額過高而顯失公平，法院得基
    於法律之規定，審酌該約定金額是否確有過高情事及應予如
    何核減至相當數額，以實現社會正義外，當事人均應同受該
    違約金約定之拘束，法院亦應予以尊重，始符契約約定之本
    旨，此有最高法院93年度台上字第909號判決意旨可資參照
    。本件原告雖主張15%違約金過高應核減至5%，然僅以：被
    告以原告所繳價金興建房屋獲有資金利益、被告解除契約後
    可將系爭房地轉售獲利等語為由，別無其他佐證。本院審酌
    原告上開主張空泛無實據，被告以原告所繳988,471元興建
    房屋實際能節省多少資金利息？又系爭房地因本件訴訟糾紛
    未敢轉售（卷第106頁），則被告將來轉售他人時是漲價或
    跌價？猶未可定。再參以財政部核定108年度營利事業各業
    所得額暨同業利潤標準，不動產投資開發業淨利率為10%；
    佐以系爭房地買賣之推案銷售方式，乃被告統包招待香港地
    區人士團體到台灣旅遊、賞屋（卷第138-140頁），證人王
    盈婷與另名同事尚且特地前赴香港與原告簽約（卷第232頁
    ），所耗費成本顯然高於對台灣本地人士之銷售。綜上，原
    告已繳988,471元占總價款823萬元約12%，本院認並無證據
    支持違約金過高而得予酌減之餘地。
㈤、綜上，本件原告未取得貸款411萬元之原因係可歸責於原告，
    原告依「不可歸責於雙方之貸款不足額」約定，主張解除系
    爭契約並請求返還已付價金988,471元及自起訴狀繕本送達
    翌日起至清償日止按年息5%計算之利息，為無理由；原告另
    依民法第251條、第252條請求將違約金酌減至總價款823萬
    元之5%（即411,500元）亦為無理由。被告抗辯原告逾時給
    付價金，經催告仍未獲置理，已構成違約，依系爭契約第二
    十五條違約之處罰第四項，解除系爭契約並沒收已繳全部價
    金988,471元作為違約金，則屬有據。準此，原告之訴無理
    由，應予駁回。原告之訴既經駁回，所為假執行之聲請即失
    所附麗，應併予駁回。
四、本件事證已臻明確，兩造其餘攻擊、防禦方法及所提證據，
    經審酌後，於判決結果不生影響，爰不一一論述。
五、訴訟費用負擔之依據：民事訴訟法第78條。
中　　華　　民　　國　　110 　年　　1 　　月　　28　　日
                  民事第二庭    法　官　陳麗芬
以上正本係照原本作成。
如對本判決上訴，須於判決送達後20日內向本院提出上訴狀。如
委任律師提起上訴者，應一併繳納上訴審裁判費。
中　　華　　民　　國　　110 　年　　1 　　月　　29　　日
                                書記官　曾煜智